最高法院民事判決　　　　　　　　　　　　　　　八十六年度台上字第三○三八號
　　上　 訴　 人　乙　○
　　兼法定代理人　甲○○
　　共　　　　同
　　訴 訟代理 人　王聰明律師
　　被　上訴　人　丙○○
　　　　　　　　　莊怡寶
　　兼　右二　人
　　法 定代理 人　陳安琪
　　共　　　　同
　　訴 訟代理 人　李世章律師
右當事人間請求損害賠償事件，上訴人對於中華民國八十六年一月六日台灣高等法院
第二審判決（八十四年度上字第三七六號），提起上訴，本院判決如左：
    主  文
原判決關於命上訴人連帶給付被上訴人陳安琪扶養費新台幣壹佰參拾壹萬參仟零肆拾
陸元及其利息暨該訴訟費用部分廢棄，發回台灣高等法院。
其他上訴駁回。
第三審訴訟費用關於駁回其他上訴部分，由上訴人連帶負擔。
    理  由
本件被上訴人主張：上訴人之被繼承人郁森（即上訴人甲○○之夫，上訴人乙○之父
）於民國八十一年四月十六日清晨六時四十分許，駕駛000－0000號自用小客
車，由高雄市○○道北上行經高雄縣岡山鎮○○○段前，疏未注意而超速失控衝過安
全島，撞及對向在遵行車道由莊賜添駕駛之000－0000號自用小客車，致莊賜
添當場死亡，郁森經送醫急救後亦不治死亡。陳安琪為莊賜添之配偶，丙○○、莊怡
寶為莊賜添之女，受有下列損害：(一)陳安琪為莊賜添支出之殯葬費新台幣（下同）三
萬七千二百七十元，(二)精神慰藉金各五十萬元，(三)原受莊賜添扶養之扶養費損失，計
陳安琪一百四十二萬九千九百三十二元、丙○○四十三萬六千六百九十二元、莊怡寶
七十五萬六千一百九十二元等情，合計陳安琪、丙○○、莊怡寶依序各受有一百九十
六萬七千二百零二元、九十三萬六千六百九十二元、一百二十五萬六千一百九十二元
之損害，爰求為命上訴人連帶如數給付，並加給法定遲延利息之判決（關於被上訴人
另請求之車輛損害共三萬元及其利息部分，業經第一審法院判決被上訴人敗訴確定；
至於被上訴人所請求之前開賠償，就陳安琪、丙○○、莊怡寶依序分別超過一百七十
五萬零三百十六元、五十二萬七千六百五十九元、六十九萬二千三百零八元，及各該
利息部分，經原審判決上訴駁回後，未據陳安琪等提起上訴，亦已告確定）。
上訴人則以：郁森係因外車介入而駕車肇事，無侵權行為可言；又被上訴人請求之金
額過高等語，資為抗辯。
原審以：被上訴人主張上訴人之被繼承人郁森於八十一年四月十六日清晨六時四十分
許，駕駛000－0000號自用小客車，由高雄市○○道北上行經高雄縣岡山鎮○
○○段前，失控衝過安全島，撞及對向在遵行車道由莊賜添駕駛之000－0000
號自用小客車，致莊賜添當場死亡，郁森經送醫急救後不治死亡之事實，業據提出相
驗屍體證明書、空軍作戰司令部軍事檢察官不起訴處分書、空軍後勤司令部偵查筆錄
、道路交通事故調查報告表、空軍後勤司令部法醫鑑定書等影本為證，並有向空軍作
戰司令部調閱之郁森、莊賜添死亡相驗卷宗可稽，上訴人亦不爭執，堪信為真實。上
訴人雖以郁森係因外車介入而駕車肇事，不應令負侵權行為責任云云為辯。惟查本件
交通事故，依空軍作戰司令部檢送之郁森、莊賜添死亡相驗卷宗內道路交通事故調查
報告表(二)之現場圖及照片所示：郁森所駕駛之000－0000號自用小客車左前車
頭跨於分向安全島上停於岡山往橋頭方向之內線快車道上，同向車道上有莊賜添駕駛
之000－0000號自用小客車停於郁車之右後方，莊車之右半車身跨於岡山往橋
頭方向之內、外線快車道之分道線上，左後車身在內線快車道內（按依現場圖所示，
內線快車道寬三‧七公尺，而莊車左後車輪距分向安全島二‧二公尺，則莊車左後車
身占內線快車道應有十分之四強之車道，現場圖所繪莊車所在位置應略有誤差，此由
現場照片所示亦明），而由郁車之車頭往前在橋頭往岡山方向之車道上則有自外線快
車道斜向分向安全島之車輛煞車痕三條，由外而內長度分別為四五‧八公尺、二七‧
○公尺及二六‧八公尺，止於分向安全島，同向車道之內線快車道上穿越二七‧○公
尺及四五‧八公尺之煞車痕，另有車輛煞車痕一條幾與分向安全島平行，長度為三二
‧四公尺；車輛損害情形，莊車為前車頭嚴重毀損，郁車為右車身自車頭起嚴重毀損
，右車身中間部分嚴重凹陷；又本件經現場處理警員陳勝雄到庭證稱：現場圖上之四
條煞車痕，胎痕有三條，另一條不是本件車輛的，至於這三條是煞車還是車子偏離所
留下，無法判斷，幾與分向安全島平行長度三二‧四公尺之煞車痕，非肇事車輛所留
下，比較寬，另外的三條斜線可判斷是同一部車子留下的，（是）從車子停留處，往
後去尋找其痕跡，畫圖只是將其相關位置畫出，無法與照片完全一樣，一般是以煞車
痕註記，現場圖處是彎道，由岡山往橋頭方向是左彎，三條煞車痕是根據現場車子位
置來追尋其痕跡，判斷是同一部車留下等語（見原審卷六五頁反面至六六頁反面）。
依上述等情觀之，本件交通事故，顯係郁森駕車衝過分向安全島，致右半車身與對向
在遵行車道行駛之莊賜添之小客車撞擊肇事；而前開現場圖所繪橋頭往岡山方向之車
道上，長度分別為四五‧八公尺、二七‧○公尺及二六‧八公尺之三條煞車痕則為郁
車所留，又前開現場圖所繪該三條煞車痕雖幾近平行，然依現場照片所示，介於分向
安全島及與安全島平行之煞車痕之間之二條煞車痕，即現場圖所示長度分別為四五‧
八公尺、二七‧○公尺之煞車痕於止於分向安全島處係呈相會之狀態，參諸陳勝雄證
稱畫圖只是將相關位置畫出，無法與照片完全一樣等語，現場圖上長度分別為四五‧
八公尺、二七‧○公尺、二六‧八公尺之三條煞車痕並非平行而為郁車所留，堪以認
定，至另與安全島幾近平行長度為三二‧四公尺之煞車痕則為其他車輛所留（亦可推
測為事後行經該處之車輛所留。按依現場照片所示郁車左邊車身及車後並無明顯被追
撞痕跡，而車輛若留有三二‧四公尺之煞車痕，其車速必甚快，若有介入，對郁車應
留有相當之撞痕，且該三二‧四公尺之煞車痕係在內線快車道上，起點介於郁車所留
二六‧八公尺及二七‧○公尺之二條煞車痕之間，而郁車之煞車痕則起自外線快車道
，即郁車在不明車輛留有三二‧四公尺煞車痕之前即已失控，若認留有三二‧四公尺
煞車痕之車輛介入肇事，則因該車輛係在郁車之左方，理應在郁車左邊車身造成嚴重
損害情形，然郁車並無該情形，故該煞車痕尚難據為有外車介入本件交通事故之依據
，應認與本件交通事故無關），又該三二‧四公尺之煞車痕與四五‧八公尺之煞車痕
，依現場照片所示，呈偏離狀態，該二條煞車痕非屬同一車輛所留，亦堪認定。至有
關郁森駕車肇事之原因，依現場所留之煞車痕長度及位置觀之，經查，現場郁車所留
之三條煞車痕，均止於分向安全島，其最長者為長度四五‧八公尺，依實務上所適用
之「一般公路汽車煞車距離、行車速度對照表」推算之，郁車之行車速度顯然超過時
速八十公里以上，違反肇事路段行車速度率為七十公里以下之限制（見道路交通事故
調查報告表(一)之記載）。另本件依現場所留煞車痕推算郁車之行車車速，應以長度為
四五‧八公尺之煞車痕為推算依據，蓋現場郁車所留之三條煞車痕，均止於分向安全
島，長度為四五‧八公尺之煞車痕已因分向安全島之阻斷終止而略失真實，長度二七
‧○公尺、二六‧八公尺之煞車痕既亦因分向安全島之阻斷而終止，自不足為憑，合
予說明。又本件依道路交通事故調查報告表(一)記載道路形態為「彎曲路及附近」，並
前開陳勝雄證稱：肇事現場為彎道，由岡山往橋頭方向是左彎等語，即郁森車輛行駛
方向亦即橋頭往岡山方向為右彎等情觀之，足見本件交通事故之肇事原因為：郁森駕
車行經彎道，疏未注意減速慢行，而以時速超過八十公里以上之車速行駛，致車輛失
控衝過安全島，右半車身與對向在遵行車道行駛之莊賜添之小客車撞擊而肇事，郁森
就本件交通事故應負全部之過失責任，莊賜添駕駛小客車在遵行車道行駛，並無可歸
責之原因。至於台灣省高屏澎區車輛行車事故鑑定委員會未及斟酌上述情狀而認「依
卷附相片煞車痕研判顯有不明車，又郁車在何狀況下失控狀況不明，無據作鑑定」（
見一審卷五九頁），尚不足採。另台灣省車輛行車事故覆議鑑定委員會謂「因雙方當
事人均已死亡，又無其他目擊者等佐證資料可稽，未便遽以覆鑑，而依卷附跡證資料
研析，郁森駕駛小客車因不明原因失控（由……照片顯示所遺留之煞車痕跡推判）衝
越中央分向島駛入對向車道與莊賜添所駕駛之小客車撞及肇事」（見原審卷五六頁反
面），亦明本件交通事故之肇事原因為郁森駕車失控衝越中央分向島駛入對向車道
而肇事；而郁森及莊賜添雖均已死亡，惟依前開理由所述各情，已足認本件交通事故
係因郁森駕車行經彎道，疏未注意減速慢行，超速行駛，致車輛失控衝過安全島而肇
事，台灣省車輛行車事故覆議鑑定委員會未詳研上情，尚有未洽，併予明。綜上所
述，郁森就被害人莊賜添之死亡應負過失侵權行為責任，上訴人甲○○為郁森之配偶
，乙○為郁森之女，有被上訴人提出之戶籍謄本可憑（見一審卷一三頁），其二人為
郁森之繼承人，自繼承本件郁森之損害賠償債務。而被上訴人丙○○、莊怡寶為莊賜
添之女，陳安琪為莊賜添之配偶（有戶籍謄本及出生證明可憑，分見一審卷一一頁，
原審卷八八頁至九○頁），渠等依侵權行為法律關係訴請上訴人連帶賠償損害，核屬
正當；惟渠等請求之金額應否准許，分述如下：
(一)殯葬費部分：被上訴人陳安琪為莊賜添支出殯葬費三萬七千二百七十元，有收據一
紙可稽，為上訴人所不爭執，且經核均屬必要之費用，該部分請求，應予准許。
(二)扶養費部分：被上訴人陳安琪請求被上訴人連帶賠償一百四十二萬九千九百三十二
元，被上訴人丙○○請求四十三萬六千六百九十二元，被上訴人莊怡寶請求七十五萬
六千一百九十二元。經查被害人莊賜添於八十一年四月亡故時，年三十八足歲，依台
灣地區國民簡易生命表之平均餘命所示，其所餘可能生存期間為三八‧七五年；被上
訴人陳安琪於莊賜添亡故時，年三十足歲，依同上之平均餘命表，其所餘可能生存之
期間為四七‧八五年，其請求扶養費損失，應按上述莊賜添所餘可能生存之期間請求
，即被上訴人陳安琪所得請求者為三八‧七五年之扶養費損失；另，莊賜添亡故時，
被上訴人丙○○年十歲四月，莊怡寶一歲十一月，丙○○、莊怡寶各請求九年、十八
年之扶養費損失，核屬正當。被上訴人依八十年十二月三十日修正之所得稅法第五條
規定，綜合所得稅扶養親屬之免稅額以每人每年六萬元為基準，請求扶養費賠償，亦
屬相當。爰以每人每年六萬元為基準，按實務上所採之霍夫曼計算法計算一次給付之
金額，計算結果，被上訴人陳安琪得請求之扶養費金額為一百三十一萬三千零四十六
元〔（ 60,000×21.625471 ）＋（60,000×0.344828×0.75）=1,313,045.52，元以
下四捨五入，下同〕，被上訴人陳安琪逾上開數額之請求，不應准許；又按，夫妻互
負扶養之義務，其受扶養權利之順序與直系血親尊親屬同，為民法第一千一百十六條
之一所明定，夫妻互受扶養權利之順序，既與直系血親尊親屬同，自不以無謀生能力
為必要（最高法院七十九年度台上字第二六二九號判例參照），上訴人辯稱陳安琪為
有謀生能力人，不得請求扶養費之賠償云云，為不足採。另關於被上訴人丙○○、莊
怡寶請求扶養費賠償部分，因其二人之扶養義務人尚有被上訴人陳安琪，渠等請求之
扶養費賠償，應以二分之一為範圍，計算結果，其二人得請求之扶養費，丙○○部分
為二十二萬七千六百五十九元（60,000×7.588628÷2=227,658.84），莊怡寶部分為
三十九萬二千三百零八元（60,000×13.076933÷2=392,307.99 ）；被上訴人丙○○
、莊怡寶逾上開數額之請求，不應准許。
(三)精神慰藉金部分：被上訴人請求精神慰藉金各五十萬元。經查被害人莊賜添為被上
訴人陳安琪之夫，被上訴人丙○○、莊怡寶之父；被上訴人陳安琪遽爾喪夫，丙○○
、莊怡寶遽爾喪父，頓失依恃，精神上確受相當痛苦；爰審酌兩造之身分、資力並上
訴人甲○○亦遽爾喪夫，尚有子女賴其扶養，上訴人乙○年僅七歲，並無資力等一切
情狀，認被上訴人陳安琪請求精神慰藉金以四十萬元為適當，被上訴人丙○○、莊怡
寶請求精神慰藉金以各三十萬元為適當，被上訴人逾上開金額之請求，不應准許。
綜上所述，上訴人應連帶賠償被上訴人陳安琪殯葬費、扶養費及精神慰藉金共一百七
十五萬零三百十六元，連帶賠償被上訴人丙○○、莊怡寶扶養費及精神慰藉金，丙○
○部分五十二萬七千六百五十九元，莊怡寶部分六十九萬二千三百零八元。被上訴人
之請求，於上開數額及自起訴狀繕本送達翌日即八十二年一月十四日起至清償日止按
法定利率計付遲延利息範圍內，為有理由，應予准許，逾上開範圍之請求為無理由，
不應准許等詞，爰將第一審所為被上訴人敗訴之判決部分廢棄，改判上訴人應連帶給
付被上訴人陳安琪一百七十五萬零三百十六元、連帶給付被上訴人丙○○五十二萬七
千六百九十五元、連帶給付被上訴人莊怡寶六十九萬二千三百零八元，並均加付法定
遲延利息，而駁回被上訴人之其餘上訴。
關於駁回其他上訴部分：原審就被上訴人陳安琪請求殯葬費、精神慰藉金及被上訴人
丙○○、莊怡寶請求扶養費、精神慰藉金，除確定部分外，即陳安琪請求殯葬費三萬
七千二百七十元、精神慰藉金四十萬元，丙○○請求扶養費二十二萬七千六百五十九
元、精神慰藉金三十萬元；莊怡寶請求扶養費三十九萬二千三百零八元、精神慰藉金
三十萬元部分，為上訴人不利之判決，經核其認事用法，並無不當。上訴論旨，指摘
原判決該部分為違背法令，求予廢棄，非有理由。
關於廢棄發回部分：按成年子女對父母負有扶養義務，為民法第一千一百十五條第一
項第一款所明定。原審既認定被上訴人陳安琪與被害人莊賜添生有二女，即被上訴人
丙○○、莊怡寶，莊賜添亡故時，丙○○年十歲四月，莊怡寶年一歲十一月，則於計
算被上訴人陳安琪所得請求上訴人賠償之扶養費損失時，未扣除被上訴人丙○○、莊
怡寶成年後應對被上訴人陳安琪負擔扶養義務之部分，自難謂合。上訴論旨，指摘原
判決就命上訴人連帶給付被上訴人陳安琪扶養費賠償一百三十一萬三千零四十六元本
息之部分，為不當，求予廢棄，非無理由。
據上論結，本件上訴為一部有理由，一部無理由，依民事訴訟法第四百七十七條第一
項、第四百七十八條第一項、第四百八十一條、第四百四十九條第一項、第八十五條
第二項，判決如主文。
中      華      民      國    八十六    年      九      月    二十六    日
                              最高法院民事第一庭
                                  審判長法官  李  錦  豐
                                        法官  楊  鼎  章
                                        法官  李  慧  兒
                                        法官  許  朝  雄
                                        法官  葉  賽  鶯
      右正本證明與原本無異
                                              書  記  官
中      華      民      國    八十六    年      十      月     十五     日
